臺灣高等法院民事判決
111年度上易字第969號
上  訴  人  吳育賢 
被  上訴人  韓玉潔即家葳工程企業社

            鄭煌明
共      同
訴訟代理人  袁健峰律師
複  代理人  陽文瑜律師
上列當事人間請求返還消費借貸款事件，上訴人對於中華民國11
1年4月20日臺灣桃園地方法院110年度訴字第2411號第一審判決
提起上訴，本院於111年11月30日言詞辯論終結，判決如下：
    主      文
上訴駁回。
第二審訴訟費用由上訴人負擔。
    事實及理由
一、上訴人主張：伊任職於瑭城營造有限公司（下稱瑭城公司）
    擔任經理一職，因而結識被上訴人韓玉潔即家葳工程企業社
    （下稱韓玉潔）與其配偶鄭煌明（下稱姓名，與韓玉潔合稱
    被上訴人）。被上訴人於民國109年間，於如附表所示時間
    分別以口頭或Line方式向伊借款，伊遂委由配偶李佳芬代為
    將如附表所示借款金額分別匯至被上訴人指定之帳戶。被上
    訴人雖有承諾返還，惟嗣後均未返還，伊寄發存證信函催告
    還款，被上訴人卻拒絕處理。伊匯予被上訴人之款項均係伊
    個人出借予被上訴人，與瑭城公司無關，不能混為一談，爰
    依消費借貸之法律關係，請求韓玉潔應返還新臺幣（下同）
    50萬元、鄭煌明應返還56萬4000元，及均自起訴狀繕本送達
    之翌日起至清償日止，按年息5%計算之利息等語（原審駁回
    上訴人全部請求，上訴人不服，提起上訴）。並於本院上訴
    聲明：㈠原判決廢棄。㈡韓玉潔應返還上訴人50萬元，及自起
    訴狀繕本送達之翌日起至清償日止按年息5%計算之利息。㈢
    鄭煌明應返還上訴人56萬4000元，及自起訴狀繕本送達之翌
    日起至清償日止按年息5%計算之利息。   
二、被上訴人則以：家葳工程企業社承包瑭城公司之工程，上訴
    人負責系爭工程，被上訴人因此結識上訴人，瑭城公司應允
    給付代工費用及各項雜支及人員管銷等費用。關於附表編號
    2、3所示，係家葳工程企業社透過上訴人向瑭城公司借款而
    周轉資金，且李佳芬及上訴人曾在家葳工程企業社開立發票
    明細及計算應付工程款之紙本上簽名，前述紙本中載有發票
    總金額扣除「500000（前借支）」而計算應付工程款之計算
    式，瑭城公司於109年5月11日實際匯付之款項亦係扣除前述
    50萬元及利息1萬元後之數額，倘編號2、3所示共50萬元係
    向上訴人個人借款，豈有就瑭城公司應付工程款計算時同意
    扣除該50萬元之理，瑭城公司亦已自應給付工程款中扣除而
    獲償。又就附表編號1、4否認係與上訴人有消費借貸關係，
    上訴人並未證明彼此有消費借貸合意，所提Line訊息亦無提
    及欲為借貸。上訴人請求被上訴人返還借款無理由等語，資
    為抗辯。於本院答辯聲明：上訴駁回。　　
三、兩造不爭執事項（見本院卷第74頁準備程序筆錄，並依判決
    格式增刪修改文句）：
　㈠上訴人為瑭城公司之經理，瑭城公司與韓玉潔即家葳工程企
    業社之間，就「桃園市108年度農地重劃區緊急農水路改善
    工程」有承攬合約，上訴人係前述工程合約之專案經理。
　㈡上訴人所提之Line對話，係上訴人與鄭煌明（暱稱記載家葳
    工程）間之對話（見原審卷第11頁）。
　㈢上訴人之配偶李佳芬曾自任匯款人，於109年1月10日匯款16
    萬4000元、於109年3月3日匯款20萬元、於109年4月20日匯
    款30萬元、於109年6月10日匯款40萬元，均係匯入韓玉潔即
    家葳工程企業社之國泰世華銀行帳戶內（見原審卷第11至17
    頁）。
　㈣上訴人及其配偶李家芬曾分別在原審卷內之發票明細資料上
    簽名（見原審卷第73頁、第67至69頁）   
四、得心證之理由：
　　上訴人主張其與被上訴人間分別有借款關係，依消費借貸之
    法律關係，請求被上訴人韓玉潔返還借款50萬元、請求被上
    訴人鄭煌明返還借款56萬4000元，經被上訴人否認兩造間有
    消費借貸關係存在。茲析述如下：
　㈠按稱消費借貸者，謂當事人一方移轉金錢或其他代替物之所
    有權於他方，而約定他方以種類、品質、數量相同之物返還
    之契約。民法第474條第1項定有明文。次按消費借貸契約，
    係當事人間本於借貸之意思合致，而有移轉金錢或其他代替
    物之所有權於他方之行為，始得成立。則當事人主張與他方
    有消費借貸關係存在者，就該借貸意思互相表示合致及借款
    業已交付之事實，應負舉證責任（最高法院108年度台上字
    第1866號判決意旨參照）。再按民事訴訟如係由原告主張權
    利者，應先由原告負舉證之責，若原告先不能舉證，以證實
    自己主張之事實為真實，則被告就其抗辯事實即令不能舉證
    ，或其所舉證據尚有疵累，亦應駁回原告之請求。查上訴人
    主張兩造間有消費借貸關係，請求被上訴人分別返還積欠之
    借款，既經被上訴人否認在卷，關於上訴人所稱借貸意思互
    相表示合致及借款業已交付之事實，均應由上訴人負舉證之
    責任。　
　㈡茲就上訴人主張之各筆借款分述如下：
　　⑴附表編號1：
　　  上訴人初於起訴狀主張鄭煌明於109年1月9日口頭告知欲
      借款16萬5000元，伊於109年1月10日委由李佳芬代為匯款
      16萬4000元而交付借款等情，並提出16萬4000元匯款申請
      書為證（見原審卷第13頁），惟其主張以言詞與鄭煌明達
      成消費借貸意思合致一節，並無舉證以實其說。　　
　　⑵附表編號2：
　　  上訴人初於起訴狀主張韓玉潔於109年3月2日口頭告知欲
      借款20萬元，伊於109年3月3日委由李佳芬代為匯款20萬
      元而交付借款等情，並提出20萬元匯款申請書為證（見原
      審卷第15頁），惟其主張以言詞與韓玉潔達成消費借貸意
      思合致一節，並無舉證以實其說。對照被上訴人所提出關
      於工程款扣款之舉證（詳後述⑸），更徵上訴人前揭主張
      無從採信為真實。
　　⑶附表編號3：
　　  上訴人初於起訴狀主張鄭煌明於109年4月16日以Line訊息
      告知欲借款30萬元，伊於109年5月20日委由李佳芬代為匯
      款30萬元而交付借款等情，並提出30萬元匯款申請書為證
      （見原審卷第17頁），惟其嗣後改稱此筆借款應係韓玉潔
      所借用（見原審卷第83頁），前後陳述不一，關於其究竟
      如何達成消費借貸意思合致一節，並無舉證以實其說。其
      所提與鄭煌明間Line訊息（見原審卷第11頁），鄭煌明雖
      有表達「吳老闆，錢擋不住了，明天先向你借支30萬元好
      嗎…」，惟此經被上訴人抗辯：被上訴人一直認為上訴人
      係瑭城公司系爭工程實際負責人，故以「吳老闆」稱之，
      當時欲向老闆談工程款借支事宜，事後亦係以工程款扣款
      方式清償等語（見本院卷第57頁），對照被上訴人所提出
      關於工程款扣款之舉證（詳後述⑸），更徵被上訴人所提
      抗辯係屬有據，上訴人前揭主張無從採信為真實。　　
　　⑷附表編號4：
　　  上訴人初於起訴狀主張鄭煌明於109年6月8日口頭告知欲
      借款50萬元，伊當時僅有現金40萬元，故於109年6月10日
      委由李佳芬代為匯款40萬元而交付借款等情，並提出40萬
      元匯款申請書為證（見原審卷第19頁），惟其主張以言詞
      與鄭煌明達成消費借貸意思合致一節，並無舉證以實其說
      。上訴人所提上揭匯款申請書「備註」欄尚註記「瑭城營
      造有限公司」（見原審卷第19頁），更徵上訴人聲稱其各
      筆匯款均係其與被上訴人之借貸關係而交付借款，均與瑭
      城公司無關云云，疑有不實。上訴人嗣後改稱鄭煌明欲向
      伊借款100萬元，因伊手頭僅有40萬元，故僅出借40萬元
      ，並提出與鄭煌明間之Line訊息為證（見原審卷第89、85
      頁），惟前述Line訊息日期不詳，文字內容為「吳老闆你
      好，兩件事跟你匯報，第一件估驗館（按應指「款」）開
      發票，第二件，明天要先匯款給我1000000，謝謝」，既
      有提及「估驗款、開發票」，益徵此段文字所提及請求匯
      款之數額應與工程估驗款有關，無從認為係在向上訴人表
      達私人間借貸之意。上訴人主張如此前後不一，與卷附證
      據又有明顯落差，所述自難採信。
　　⑸被上訴人抗辯：附表編號2、3所示共50萬元，係家葳工程
      企業社透過上訴人向瑭城公司借款而周轉資金，且李佳芬
      及上訴人曾在家葳工程企業社開立發票明細及計算應付工
      程款之紙本簽名，該紙本載有扣除「500000（前借支）」
      而計算應付工程款之計算式，瑭城公司於109年5月11日實
      際匯付之款項亦係扣除50萬元及利息1萬元後之數額等情
      ，並提出發票明細及計算應付工程款之紙本、統一發票影
      本、家葳工程企業社帳戶明細為證（見原審卷第67至75頁
      、第101頁），上訴人就前述紙本係由其本人與李佳芬親
      自簽名等情並不爭執。李佳芬簽名之紙本內，羅列家葳工
      程企業社於109年2月至4月開立之發票（含發票號碼、金
      額），列計發票金額「1743617+87181(稅金)=1830798(含
      稅)」及「1830798-500000(前借支)=1330798」，對照家
      葳工程企業社帳戶明細顯示瑭城公司於109年5月11日匯付
      132萬0768元（見原審卷第101頁），與被上訴人所述以18
      3萬0798元「扣除借支50萬元、利息1萬元、匯費30元」之
      金額相符（1830798-500000-10000-30=1320768）。被上
      訴人於109年4月間自行計算瑭城公司該階段應付工程款時
      既自行扣除「前借支50萬元」，經瑭城公司認同而以扣除
      後之金額匯付，足徵被上訴人上述抗辯係屬有據，堪信被
      上訴人之答辯確有所本。至於家葳工程企業社於109年6月
      30日所開發票號碼OOOOOOOOOO號、金額(含稅)20萬元之發
      票（見原審卷第75頁），雖經上訴人補提由瑭城公司於10
      9年7月1日匯款19萬9970元之匯款回條為證（見本院卷第6
      9頁，20萬元扣除匯費30元即為19萬9970元），可佐證上
      訴人親自簽名之發票明細及計算應付工程款紙本中關於備
      註欄所載「公司已匯款」，應指前述瑭城公司於109年7月
      1日匯款，惟無損於被上訴人陳稱向瑭城公司借支50萬元
      （指附表編號2、3所示款項共50萬元）已於請領工程款時
      自行扣除而償還等情為真正之認定。　　　　
　㈢基上說明，上訴人就其主張自己與韓玉潔間成立如附表編號2
    、3所示消費借貸關係，且與鄭煌明間成立如附表編號1、4
    所示消費借貸關係，關於如何成立「消費借貸合意」之舉證
    顯然不足，且與卷附客觀證據有諸多不符，而被上訴人就其
    抗辯內容則提出相關舉證，堪認可信。從而，上訴人之主張
    無從採認為真實，其依消費借貸之法律關係，請求韓玉潔、
    鄭煌明分別償還借款50萬元、56萬4000元，自無理由。　
五、綜上所述，上訴人主張兩造間分別有如附表所示之消費借貸
    關係，無從採認為真實，則上訴人依消費借貸之法律關係，
    請求韓玉潔應返還50萬元、鄭煌明應返還56萬4000元，及均
    自起訴狀繕本送達翌日起至清償日止按年息5%計算之利息，
    均為無理由，應予駁回。原審為上訴人敗訴之判決，核無不
    合。上訴意旨指摘原判決不當，求予廢棄改判，為無理由，
    應駁回其上訴。
六、本件事證已臻明確，兩造其餘攻擊或防禦方法及所用證據，
    經本院斟酌後，認為均不足以影響本判決結果，爰不予逐一
    論列，附此敘明。
七、據上論結，本件上訴為無理由，依民事訴訟法第449條第1項
    、第78條，判決如主文。
中　　華　　民　　國　　111 　年　　12　　月　　14　　日
                  民事第十九庭  
                        審判長法  官  魏麗娟
                              法  官  郭佳瑛
                              法  官  張婷妮
　　　　　　　　　　　　　　　
附表：上訴人主張之借款明細　　　　　　　　　
編號 借款人 借款金額  借款交付日期及方式 消費借貸契約之合意  1 鄭煌明 16萬4000元 109年1月10日 李佳芬代為匯款至家葳工程企業社韓玉潔帳戶 109年1月9日 口頭合意  2  韓玉潔 20萬元 109年3月3日 方式同上 109年3月2日 口頭合意  3 韓玉潔 30萬元 109年4月20日 方式同上 原審卷第11頁 Line訊息  4  鄭煌明 40萬元 109年6月10日 方式同上 原審卷第89頁 Line訊息 
正本係照原本作成。
不得上訴。
中　　華　　民　　國　　111 　年　　12　　月　　14　　日

　　　　　　　　　　　　　    書記官  張英彥